最高法院刑事判決　　　　　　　　　　　　　　　九十三年度台上字第三九六二號
　　上　訴　人　台灣高等法院台中分院檢察署檢察官
　　被　　　告　甲○○
右上訴人因被告違反公職人員選舉罷免法案件，不服台灣高等法院台中分院中華民國
九十三年四月十五日第二審更審判決（九十三年度選上更(二)字第九號，聲請簡易判決
處刑案號：台灣苗栗地方法院檢察署九十一年度選偵字第五號），提起上訴，本院判
決如左：
    主  文
原判決撤銷，發回台灣高等法院台中分院。
    理  由
本件原判決以公訴意旨略稱：被告甲○○係苗栗縣苗栗市中苗里里長，為求得苗栗縣
苗栗市市長選舉候選人胡志欽（於民國九十一年一月八日在苗栗縣苗栗市所舉辦之市
長候選人號次抽籤抽中第四號，為本次苗栗縣苗栗市市長選舉登記第四號之候選人）
能順利贏得於九十一年一月二十六日舉行之苗栗縣苗栗市市長選舉，並為拉抬胡志欽
選舉之聲勢，尋求具有投票權之苗栗縣苗栗市福麗里、中苗里、清華里等三里居民投
票支持，於得知苗栗縣苗栗市長候選人胡志欽競選總部將於九十一年一月二十三日晚
，在苗栗縣苗栗市○○路地○道旁之大倫國中分校預定地席開五百二十五桌，舉辦募
款餐會後，被告竟以為苗栗縣苗栗市市長候選人胡志欽行求不正利益之賂選犯意，出
資向胡志欽競選總部購買五十張，面額各為新台幣（下同）二百元之募款餐券（募款
餐券上印有：「胡志欽募款感恩餐會、時間：９１年元月二十三日（星期三）晚上
６：００、地點：大倫國中分校預定地（國華路地下道旁）、餐券２００元感謝您的
贊助」等文字，並於該募款餐會前一天，無償送予住於中苗里之有投票權居民吳錦木
二張，用以向該收受餐券之里民暗示應投票支持苗栗縣苗栗市市長候選人胡志欽，嗣
被告復於胡志欽競選總部所舉辦之募款餐會講台上，持麥克風大聲疾呼：請大家支持
登記第四號之苗栗市市長參選人胡志欽、四號當選、四號當選，計向有選舉權人之苗
栗市中苗里居民行求不正利益每人二百元等語，因認被告涉有公職人員選舉罷免法第
九十條之一第一項對於有投票權之人，行求不正利益，而約其投票權為一定之行使罪
嫌等語。而經審理結果，認查無任何積極證據足資證明被告有公訴人所指之犯行，乃
將第一審論處被告對於有投票權之人，行求不正利益，而約其投票權為一定之行使罪
刑之判決撤銷，改判諭知被告無罪。
惟查審理事實之法院對於被告有利及不利之證據，應一律注意，詳為調查，綜合全案
證據資料，本於經驗法則以定其取捨，並將取捨證據及得心證之理由於判決內詳為說
明。故證據雖已調查，而尚有其他必要部分並未調查，仍難遽為被告有利或不利之認
定時，如率予判決，其判決當然為違背法令。原判決係採納證人即赴募款餐會蒐證錄
音之警員徐瑞琦證稱：「（問：你看看偵查卷三張相片裡面，有沒有看到傅國亮和被
告？）沒有辦法看出被告」、「沒有看到傅國亮」、「（問：這錄音帶譯文，備註欄
第二張有甲○○所說的，你是全部翻出來，還是怎麼樣翻，有沒有依照你錄音內容譯
出？）現場很吵雜，我是依照我聽到的意思翻出來的」、「（問：剛剛譯文備註欄的
是甲○○還是被告說的話？發言的人有沒有說「我是甲○○」？）沒有」、「（問：
那天甲○○有沒有上台去發言？）如有我沒有記錯，他有上台站在最旁邊」，說明當
時發言人既未自稱係被告，證人徐瑞琦如何能確定即係被告；況且當時現場環境吵雜
，錄音帶譯文係由徐瑞琦依其所聽到的譯錄成文字，則其已非純然客觀之證據，再由
現場翻拍之相片，亦難發現被告曾上台為前開助選發言，此外，亦查無證據足以證明
被告有此部分行為，從而僅憑有瑕疵之現場錄音帶、錄影帶，自不足認定被告在胡志
欽競選總部於九十一年一月二十三日舉辦之餐會講臺上，有持麥克風，大聲疾呼：請
大家支持登記第四號之苗栗市市長參選人胡志欽，四號當選、四號當選、四號當選等
行為。而證人徐瑞琦於上開募款餐會進行期間，既為蒐證前往錄音、錄影，如認其證
言及製作之錄音帶譯文等，均無從證明被告有前開助選行為，仍非不可調取該等蒐證
錄音或錄影帶播放勘驗，以究明實情，原審就此未加調查，復未具體說明現場蒐證錄
音、錄影帶有何足以影響其證據能力或證明力之瑕疵，即以該等錄音、錄影帶有瑕疵
為由，不予採納，自難謂已盡證據調查能事。又公職人員選舉罷免法第九十條之一第
一項之罪，係以對於有投票權之人，行求、期約或交付賄賂或其他不正利益，而約其
不行使投票權或為一定之行使為構成要件。至於約其不行使投票權或為一定行使之方
式，究係明示、抑或默示，則非所問。被告於偵查中供稱：「（問：如何向收受餐券
之里民表示支持胡志欽？）他們看餐券就知道要支持胡志欽」（見選他七七號卷第一
五四頁背面），與證人吳錦木證稱：「他（指被告）沒有明示，但我看了餐券就知道
與選舉有關」（見同上卷第一九九頁）相符，則被告交付上開募款餐券予收受者之同
時，是否已默示的約該收受者為投票權之一定行使？仍待研求，原判決以：「無證據
顯示被告於交付二張餐券予有投票權之里民傅國亮時，已具體約定其為投票權之一定
行使」，為有利於被告之認定，自嫌率斷。又原判決依憑被告供稱：「（問：發放的
里民是否有投票權？）部分沒有投票權」、「（問：有無發放名冊？）沒有」、「（
問：是否確定知道發給那些人？我已經記不起來」、「我發放的對象不一定是里民，
有的是，有的不是，因有人我並不認識，亦不知他們是否具有投票權，我沒有發放名
冊」，為有利於被告之認定，惟被告既不能確定發放上開募款餐券予何人，復無發放
名冊，而發放對象中，甚至有其不認識之人，則其如何確知發放餐券之對象，有部分
沒有苗票市該屆市長選舉之投票權？足見該供述本身，即有前後牴觸之瑕疵，原判決
仍併採納上開供述，而執被告若以募款餐券作為胡志欽賄選之對價，何以發送時，連
同無投票權者亦一同發送等情，為有利於被告之認定，此部分採證法則之運用，於法
有違。檢察官上訴意旨指摘原判決違背法令，非無理由，應認原判決仍有撤銷發回更
審之原因。
據上論結，應依刑事訴訟法第三百九十七條、第四百零一條，判決如主文。
中　　　華　　　民　　　國　　九十三　　年　　　七　　　月　　 三十 　　日
                              最高法院刑事第一庭
                                  審判長法官  施　文　仁
                                        法官  林　永　茂
                                        法官  蕭　仰　歸
                                        法官  賴　忠　星
                                        法官  王　居　財
      右正本證明與原本無異
                                              書  記  官
中　　　華　　　民　　　國　　九十三　　年　　　八　　　月　　　五　　　日
                                                                      ｍ
